臺灣高等法院臺中分院刑事判決
111年度侵上訴字第108號
上  訴  人  
即  被  告  謝宗成


選任辯護人  季佩芃  律師
上列上訴人因妨害性自主罪案件，不服臺灣臺中地方法院110年
度侵訴字第3號中華民國111年4月13日第一審判決（起訴案號：
臺灣臺中地方檢察署109年度偵字第34162號），一部提起上訴，
本院判決如下：
    主  文
原判決關於刑之部分，撤銷。
乙○○犯強制性交罪，處有期徒刑壹年拾月。緩刑肆年，並應向
  執行檢察官指定之政府機關、政府機構、行政法人、社區或其
  他符合公益目的之機構或團體，提供肆拾小時之義務勞務，及
  應於緩刑期內接受受理執行之地方檢察署所舉辦之法治教育肆
  場次，緩刑期間付保護管束。
    事實及理由
一、本案上訴範圍之說明：
(一)按刑事訴訟法第348條於民國110年6月16日修正公布、自同
    年月18日起生效施行，修正前規定：「（第1項）上訴得對
    於判決之一部為之；未聲明為一部者，視為全部上訴。（第
    2項）對於判決之一部上訴者，其有關係之部分，視為亦已
    上訴。」修正後則規定：「（第1項）上訴得對於判決之一
    部為之。（第2項）對於判決之一部上訴者，其有關係之部
    分，視為亦已上訴。但有關係之部分為無罪、免訴或不受理
    者，不在此限。（第3項）上訴得明示僅就判決之刑、沒收
    或保安處分一部為之。」刑事訴訟法施行法第7條之13並規
    定：「中華民國110年5月31日修正通過之刑事訴訟法施行前
    ，已繫屬於各級法院之案件，於施行後仍適用修正前刑事訴
    訟法第348條規定；已終結或已繫屬於各級法院而未終結之
    案件，於施行後提起再審或非常上訴者，亦同。」而於110
    年6月18日刑事訴訟法第348條修正施行前已繫屬於第一審或
    第二審法院之案件，在修正施行後始因上訴而繫屬於第二審
    或第三審法院者，應適用修正後規定以定其上訴範圍（最高
    法院刑事大法庭110年度台上大字第5375號裁定意旨參照）
    。查本案雖檢察官對上訴人即被告乙○○（除以下記載原判決
    所認定之犯罪事實部分不載其稱謂外，其餘均稱為被告）提
    起公訴後繫屬於原審即臺灣臺中地方法院之日（110年1月11
    日），尚在刑事訴訟法第348條規定修正施行之前，然本件
    被告之上訴，既係在刑事訴訟法第348條修正施行後之111年
    8月2日繫屬本院，依上說明，本案被告之上訴範圍，應依修
    正後刑事訴訟法第348條之規定而為判斷。
(二)復按依現行刑事訴訟法第348條之規定，已容許上訴權人僅
    針對刑、沒收或保安處分一部提起上訴，且上開刑事訴訟法
    第348條第3項所謂之「明示」，係指上訴人以書狀或言詞直
    接將其上訴範圍之效果意思表示於外而言（最高法院111年
    度台上字第3398號刑事判決意旨參照）。是原判決關於刑之
    部分，依據現行法律之規定，已得不隨同其犯罪事實、罪名
    或沒收，而得以單獨成為上訴之標的，且於當事人明示僅就
    原判決之刑一部提起上訴時，第二審法院即不得再就已確定
    而非屬上訴範圍之原審法院所認定之犯罪事實、罪名及沒收
    予以審查，而應以原審法院所認定之犯罪事實及罪名，作為
    論認屬上訴範圍之科刑部分妥適與否之判斷基礎。查被告對
    原判決全部提起上訴後，於本院審理時表明撤回對除原判決
    之刑以外其他部分（指原判決之犯罪事實及罪名）之上訴，
    並明示僅針對原判決之刑一部上訴，有本院111年11月17日
    審判筆錄及一部撤回上訴聲請書（見本院卷第115至116、12
    3頁）在卷可憑。是依前揭說明，本院自應僅就原判決關於
    其刑之部分進行審理及審查有無違法或未當之處；至於原判
    決其他部分（指原判決之犯罪事實及罪名部分），則均已確
    定而不在被告上訴及本院審理之範圍，且被告於部分撤回上
    訴前，針對原判決之犯罪事實不服而聲請本院調查證據之部
    分，因該部分既據被告撤回上訴在案，本院自無從再予審酌
　　，先予指明。
二、本案據以審查原判決之刑妥適與否之原審所認定之犯罪事實
    及罪名（均已確定）：
(一)原判決認定之犯罪事實：乙○○於109年10月3日晚間10時許，
    與友人鄒旻嶧、蔡輝弘前往臺中市○區○○路000號0樓之「海
    悅KTV」消費，邀請擔任傳播小姐之代號AB000-A109481號（
    真實姓名、年籍均詳卷，下稱甲女)成年女子，前往上開KTV
    之V1包廂內陪其喝酒、聊天，嗣乙○○竟基於強制性交之犯意
    ，將甲女拉至隔壁之V2空包廂後，將甲女撲倒在沙發椅上，
    壓制住甲女，不顧甲女以言語及肢體反抗，仍親吻甲女嘴巴
    、撫摸甲女之胸部、下體，復接續以右手手指頭、生殖器插
    入甲女之陰道，對甲女為性交行為。過程中，因乙○○將甲女
    壓制在沙發上，且甲女激烈反抗，致甲女受有右側後頸部下
    側抓傷、四肢多處抓傷、紅腫、擦傷等傷害。嗣經甲女通知
    其經紀人周秋成到場搭載其離開，並告知周秋成上情而報警
    處理，始查悉上情。
(二)原判決認定之被告所犯罪名及其論罪部分之要旨：
 1、核被告所為，係犯刑法第221條第1項之強制性交罪。
 2、被告於強制性交過程中，造成被害人甲女受有右側後頸部下
    側抓傷、四肢多處抓傷、紅腫、擦傷等傷害，此屬被告實施
    強暴行為所生當然結果，不另論傷害罪名。又被告於上開強
    制性交過程中，所為親吻被害人甲女、撫摸被害人甲女胸部
    、下體之猥褻行為，係其性交之階段行為，應為性交行為所
    吸收，不另論罪。
 3、被告先以右手手指插入被害人甲女之陰道內，再以其陰莖插
    入被害人甲女陰道內之行為，係基於同一強制性交之犯意，
    於密接之時間、地點實施，各行為之獨立性極為薄弱，依一
    般社會健全觀念，在時間差距上難以強行分開，應視為數個
    舉動之接續施行，合為包括之一行為予以評價，屬接續犯，
    而僅論以強制性交之一罪。
 4、檢察官起訴書雖未敘及被告有以右手手指插入被害人甲女陰
    道內之行為，惟此部分與起訴書所載被告以其生殖器插入被
    害人甲女陰道之強制性交犯行間，具有上揭接續犯之實質上
    一罪關係而為起訴效力所及，依法自應併予審理。
三、本院就被告對原判決之刑一部上訴，於此上訴範圍內，就與
    刑有關部分之認定說明：
(一)被告之辯護人於本院審理時為科刑辯論時，雖曾提及：乙○○
    於行為時係因喝醉酒，不知自己的行為侵害到甲女，也不是
    預謀蓄意對甲女侵害，而是在乙○○喝醉酒的情況下發生憾事
    等語，且被告於警詢、偵查、原審及本院固曾提及伊案發時
    喝很多酒、喝到很亢奮或伊已喝醉云云，然徵以被告於警詢
    時坦承伊有在「海悅KTV」V2包廂內親吻被害人甲女及以其
    手指插入被害人甲女之陰道（見偵卷第17至18頁），於原審
    準備程序時坦認伊有將陰莖插入被害人甲女之陰道（見原審
    卷第50頁），及於原審審理時供認其有將手指插入甲女之陰
    道（見原審卷第376頁）等情，被告依其案發時之記憶所為
    前開供述內容，俱與證人即被害人甲女於警詢時指述被告於
    案發時有親吻其嘴巴及以手指、陰莖插入其陰道對其性交等
    重要情節（見偵卷第32頁）互為合致，均為可信。是被告既
    得以清楚記憶行為時之案發情節並詳為供述，其一己空言伊
    在行為時係因喝醉酒，不知自己的行為侵害到被害人甲女，
    也不是蓄意對被害人甲女侵害，而僅是在喝醉酒的情況下發
    生憾事云云，尚難認屬真實，且亦不合於刑法第19第1項所
    定「行為時因精神障礙或其他心智缺陷，致不能辨識其行為
    違法或欠缺依其辨識而行為之能力」、或同條第2項所定「
    行為時因前項之原因，致其辨識行為違法或依其辨識而行為
    之能力，顯著減低」所定要件，而無適用上開刑法第19條第
    1項、第2項規定之餘地。
(二)被告對原判決之刑一部上訴，依被告及其辯護人所述之被告
    上訴理由略以：乙○○於行為時係因喝醉酒，不知自己的行為
    侵害到甲女，也不是預謀蓄意對甲女侵害，而是在乙○○喝醉
    酒的情況下發生憾事；又乙○○犯後已深感悔悟，並與甲女就
    民事部分調解成立，履行賠償全部應付之金額完畢，乙○○有
    正當工作，並非遊手好閒之人，且於工作之餘亦擔任義消至
    火場救災，以實際回饋社會之行動，彌補自己犯下之錯誤、
    改善自己的行為，倘科以刑法所定強制性交罪之最低刑度仍
    有過重，請依刑法第59條之規定酌減其刑等語。而被告及其
    辯護人上揭其中以被告於行為時因已喝醉酒，故不知自己的
    行為侵害到被害人甲女，且非蓄意對被害人甲女侵害等語，
    主張依刑法第59條之規定酌減其刑部分，因被告及其辯護人
    此部分所述，尚難採認為真實，亦不合於刑法第19條第1項
    、第2項之規定，業如前述，被告據此請求適用刑法第59條
    規定部分，亦無可採。惟按刑事審判旨在實現刑罰權之分配
    的正義，故法院對有罪被告之科刑，應符合罪刑相當之原則
    ，使輕重得宜，罰當其罪，以契合社會之法律感情，此所以
    刑法第57條明定科刑時應審酌一切情狀，尤應注意該條所列
    10款事項以為科刑輕重之標準，並於同法第59條賦予法院以
    裁量權，如認「犯罪之情狀可憫恕，認科以最低度刑仍嫌過
    重者」，得酌量減輕其刑，俾使法院就個案之量刑，能斟酌
    至當；另同法第59條規定犯罪之情狀可憫恕者，得酌減其刑
    。其所謂「犯罪之情狀」，與同法第57條規定科刑時應審酌
    之一切情狀，並非有截然不同之領域，於裁判上酌減其刑時
    ，應就犯罪之一切情狀，予以全盤考量，審酌其犯罪有無可
    憫恕之事由（即有無特殊之原因及環境，在客觀上足以引起
    一般同情，以及宣告法定最低度刑，是否猶嫌過重等），以
    為判斷（最高法院95年度台上字第6157號、98年度台上第39
    26號刑事判決意旨參照）。是在情輕法重之情形，裁判時自
    可依刑法第59條酌量減輕其刑，以避免過嚴之刑罰。查本件
    被告經原判決認定之所犯罪名為刑法第221條第1項之強制性
    交罪，該罪之法定本刑為3年以上10年以下有期徒刑，不可
    謂不重，於此情形，自非不可依客觀之犯行與主觀之惡性二
    者加以考量其情狀，是否有可憫恕之處，適用刑法第59條之
    規定酌量減輕其刑，期使個案裁判之量刑，能斟酌至當，符
    合罪刑相當原則及比例、平等原則。而同為犯強制性交罪之
    人，其個案情形未必盡同，以本案之情節以觀，被告對被害
    人甲女犯強制性交之罪，固值非難，亦具違法性；惟酌以被
    告於上訴本院後，因對原判決所認定之犯罪事實及其罪名不
    再爭執，乃表明撤回就除刑以外其餘部分之上訴，且積極就
    民事部分與被害人甲女調解成立（調解內容主要略以：被告
    同意給付被害人甲女新臺幣〈下同〉50萬元，給付方法：1、
    其中10萬元，當庭交付予被害人甲女收受（經甲女點收確認
    簽名）。2、餘款40萬元，於111年10月30日起，按月於每月
    30日前給付20萬元，至剩餘部分清償完畢為止，被害人甲女
    其餘請求拋棄等情，有本院111年度刑上移調字第291號調解
    筆錄1份在卷可參，見本院卷第91至92頁），並經被告按期
    履行完畢，有其提出之國內匯款申請書影本2紙（見本院卷
    第125頁）在卷可憑，並經被害人甲女於調解時表明願意原
    諒被告，不再追究其刑事責任，且同意法院對被告從輕量刑
    及給予緩刑之宣告等情，而被告平日有正當工作，於工作之
    餘另義務參與消防救火工作，其因一時失慮而為本案犯行，
    考量其於本件行為前未曾有前案紀錄，素行尚稱良好（有其
    臺灣高等法院被告前案紀錄表1份在卷可考），本案所為係
    偶發之犯罪，與一般強制性交慣犯之犯罪型態有別，依其犯
    罪行為之具體情狀等情，堪認有情輕法重之情，客觀上足以
    引起一般人之同情，爰依刑法第59條之規定酌減其刑。
四、本院將原判決之刑予以撤銷改判之說明：　
(一)原審認被告所為上開強制性交犯行之事證明確，予以論罪科
    刑，固非無見。惟查，被告本案所為強制性交犯行，固應予
    非難，惟考量被告上訴本院後已未就原判決認定之犯罪事實
    及罪名再予爭執，復就民事賠償部分與被害人甲女調解成立
    ，並支付全數之賠償金額完畢，且為偶一犯罪之主觀惡性等
    情，堪認如科以刑法第221條第1項強制性交罪之法定最低度
    刑，容有情輕法重之情，已如前述。原審未及審酌被告上訴
    本院後之前開對其有利事由等情，予以適用刑法第59條之規
    定酌減其刑，稍有未洽；被告上訴意旨請求斟酌上開原審未
    及考量之事項，而依刑法第59條之規定酌減其刑，尚非無理
    由，自應由本院將原判決之刑予以撤銷改判。
(二)爰審酌被告於本案行為前未曾有前案紀錄（有其臺灣高等法
    院被告前案紀錄表1份在卷可考），素行堪稱良好，其犯罪
    之動機、目的係為逞一己之私慾，自述之智識程度、家庭經
    濟等生活狀況，如犯罪事實欄一所示對被害人甲女強制性交
    之手段、情節，對被害人甲女身心所造成之損害，及其於上
    訴本院後表明對原判決認定之犯罪事實及罪名不再爭執而撤
    回此部分之上訴，並業就民事部分與被害人甲女調解成立，
    全數履行支付賠償金額完畢，經被害人甲女於調解時表明願
    意原諒被告，不再追究其刑事責任，且同意法院對被告從輕
    量刑及給予緩刑之宣告（詳如前述），被告之犯罪後態度尚
    稱良好等一切情狀，量處如主文第二項所示之刑，以示懲儆
    。
(三)末查，被告前未曾受有期徒刑以上刑之宣告，有臺灣高等法
    院被告前案紀錄表1份在卷可明。本院考以被告為85年3月間
    出生，有其年籍資料在卷可考，被告於行為時年滿24歲、尚
    屬年輕，且依被告上訴本院後已就民事部分與被害人甲女調
    解成立並全數履行完畢，而盡力賠償被害人甲女等態度，堪
    認被告應無再犯之虞，且刑罰固屬國家對於犯罪之人，以剝
    奪法益之手段所加之公法制裁，惟其積極目的，則在預防再
    犯，故對於初次經判處有期徒刑之罪之被告，倘未衡酌其年
    紀、犯罪後之態度及前揭堪認其已悔改之具體行為表現等情
    ，給予自新之機會，即一律置諸刑獄，容非刑罰之目的。故
    而，本院認被告歷此偵審教訓，應已知所警惕而無再犯之虞
    ，被告所宣告之刑以暫不執行為適當，爰依刑法第74條第1
    項第1款之規定併予宣告緩刑4年。再為促使被告尊重法律規
    範秩序，強化其法治觀念並深切記取教訓，本院認有課予其
    一定負擔之必要，爰依刑法第74條第2項第5款、第8款之規
    定，命被告應於緩刑期間向執行檢察官指定之政府機關、政
    府機構、行政法人、社區或其他符合公益目的之機構或團體
    ，提供40小時之義務勞務，及應於緩刑期內接受受理執行之
    地方檢察署所舉辦之法治教育4場次，並依刑法第93條第1項
    第1款、第2款之規定，諭知被告於緩刑期間付保護管束，俾
    予適當追蹤及輔導，以符合緩刑之目的。而被告於緩刑期內
    如有違反所定負擔而未履行，且情節重大者，足認其原宣告
    之緩刑難收其預期效果，而有執行刑罰之必要，依刑法第75
    條之1第1項第4款之規定，得撤銷其緩刑之宣告，附此說明
    。
據上論斷，應依刑事訴訟法第369條第1項前段、第364條、第299
條第1項前段（依判決格式簡化原則，僅引用程序法條文），判
決如主文。
本案經檢察官廖梅君提起公訴，檢察官甲○○到庭執行職務。
中　　華　　民　　國　　111 　年　　12　　月　　8 　　日
                  刑事第十二庭  審判長法　官  張國忠
                                      法　官  高文崇
                                      法　官  李雅俐
以上正本證明與原本無異。
如不服本判決應於收受送達後20日內向本院提出上訴書狀，其未
敘述上訴之理由者，並得於提起上訴後20日內向本院補提理由書
（均須按他造當事人之人數附繕本）「切勿逕送上級法院」。因
疫情而遲誤不變期間，得向法院聲請回復原狀。
                                      書記官  蕭怡綸

中　　華　　民　　國　　111 　年　　12　　月　　8 　　日
附錄科刑法條：
刑法第221條第1項：
對於男女以強暴、脅迫、恐嚇、催眠術或其他違反其意願之方法
而為性交者，處 3 年以上 10 年以下有期徒刑。